【裁判字號】    90,易,561
【裁判日期】    901207
【裁判案由】    違反農會法
【裁判全文】
臺灣新竹地方法院刑事判決                            九十年度易字第五六一號
    公  訴  人  臺灣新竹地方法院檢察署檢察官
    被      告  甲○○
                丁○○○
右列被告違反農會法案件，經檢察官提起公訴（九十年度偵字第一一八０號、第三０
八四號），本院判決如左：
      主  文
甲○○農會之選舉，對於有選舉權之人，交付財物，而約其為選舉權一定之行使，處
有期徒刑月，如易科罰金，以佰元折算壹日。
丁○○○農會之選舉，有選舉權之人，收受財物，而許以為選舉權一定之行使，處有
期徒刑貳月，如易科罰金，以佰元折算壹日，緩刑貳年。收受之財物新臺幣壹仟元
沒收之。如全部或一部不能沒收時，追徵其價額。
    事  實
一、甲○○、丁○○○二人均係新竹縣新埔鎮農會清水里之農會會員，均為民國九十
    年第十四屆新竹縣新埔鎮農會（下稱新埔鎮農會）會員代表選舉之有選舉權資格
    之人。甲○○並於九十年一月十六日參選登記公告為本屆新埔鎮農會之會員代表
    候選人，惟其於參選登記該農會會員代表前後之期間，即多次向新埔鎮清水里相
    關農會會員散布表明參選意願之旨，並曾先於九十年一月下旬農曆過年年前之期
    間，以給壓歲錢為由，交付以紅包袋內裝有新臺幣（下同）四千元之壓歲錢予同
    為本屆具有選舉權人資格之新埔鎮農會會員之丙○○，同時請丙○○轉交其他同
    有選舉權資格之農會會員陳張秀英、陳益春、陳益慶每人一千元。丙○○於收受
    後，因懷疑甲○○有賄選之意，隨於隔幾日後退還甲○○前述紅包。嗣甲○○因
    所屬之清水里選區會員代表本屆應選席次為一席，參選人有甲○○、彭春富二人
    ，選情激烈，甲○○為求當選農會代表，遂以贈送現金之方式，對於有選舉權之
    人，行求財物，以要求有投票權之人於農會會員代表於九十年二月十五日選舉時
    投其一票，而能勝選另名農會會員代表候選人彭春富，甲○○竟基於前開賄選之
    犯意，於九十年二月十三日晚上，先以電話聯絡丁○○○尋求支持，並約彭女於
    翌（十四）日上午九時許在新竹縣新埔鎮清水里新竹客運五分埤公車站牌附近見
    面。迨於九十年二月十四日上午九時二十分許，甲○○果搭乘不知情之友人乙○○（綽號「老狗」）所駕之自小客車，前往新竹縣新埔鎮清水里新竹客運五分埤
    公車站牌旁，以贈送一千元現金之方式，向有投票權之彭女要求於農會會員代表
    選舉投票日時，投其一票，而約其為選舉權一定之行使，丁○○○當場收受賄款
    並許以為選舉權一定之行使。案經偵查起訴。
    理  由
一、認定犯罪事實所憑之證據及其認定之理由：
（一）被告丁○○○於法務部調查局新竹縣、市調查站（下稱調查站）調查時及檢察
      官初訊偵查時（見九十年度選他字第四號偵查卷宗《下稱第四號卷宗》第十七
      頁以下、第二十四頁以下及九十年度偵字第一一八０號偵查卷宗《下稱第一一
      八０號卷宗》第十七頁）之自白。
（二）證人即亦為新埔鎮農會會員之丙○○，搭載被告甲○○與被告丁○○○在新竹
      客運五分埤公車站牌旁見面之司機乙○○，分別於調查站調查時（見第一一八
      ０號卷宗第十三頁以下）、檢察官偵查中（同卷第二十五頁）及本院訊問時（
      見本院卷宗第二十九頁以下）證述詳實。
（三）並有於被告甲○○身上查扣之甲○○所自謄而其上載有相關聯絡電話號碼並經
      以筆註記「‧」「ˇ」等符號之新埔鎮農會農事小組會員名冊一本（扣押物編
      號一，附於卷外查扣證物袋內）、新竹縣新埔鎮農會第十四屆會員代表候選人
      名冊一件及新竹縣各級農會九十年改選（候選人資格審查、會員代表大會、理
      監事會）日程表一件在卷可證（見第一一八０號卷宗第四十頁以下）。
（四）被告甲○○固坦承其係新竹縣九十年度第十四屆新埔鎮農會會員代表參選人，
      而被告丁○○○亦坦認其係有選舉權之新埔鎮農會會員，然二人均矢口否認有
      違反農會法之犯行，被告甲○○辯稱：我沒有拿四千元給丙○○，我只有拿紅
      包袋裝著一千元給他，而且那是之前他向我買茶葉，他覺得茶葉太醜，所以我
      不收他錢，才用紅包袋退還一千元給他，並沒有叫他轉交三個紅包給陳張秀英
      、陳益春、陳益慶，二月十四日那天我沒有帶錢，怎麼會拿錢給丁○○○，而
      且當天在公車站牌有很多人，我不知道丁○○○有沒有在那裏等等；被告丁○○○辯稱：二月十四日那天我並沒有碰到甲○○，也沒有拿他的一千元等等。
      此項辯解依據下列理由認無可採：
  １、被告甲○○確有於九十年二月十三日晚上撥打電話予丁○○○，並約定雙方於
      翌（十四）日上午在新埔鎮清水里新竹客運五分埤公車站牌附近見面，並請丁○○○投票支持，十四日上午亦確有搭乘綽號「老狗」之乙○○所開之自小客
      車，而於未到五分埤車站時即先下車走到丁○○○所在位置，請其能投票支持
      之事實，已據被告甲○○於調查站調查時及檢察官偵查中供稱甚詳（見第四號
      卷宗第一百零一頁背面及第一百零五頁背面、第一百零六頁，及第一一八０號
      卷宗第六頁背面），亦經被告丁○○○於前開調查站調查時及偵查中陳稱明確
      （見同卷宗第十七頁以下、第二十四頁以下及第一一八０號卷宗第十七頁），
      並經證人即搭載被告甲○○與被告丁○○○在新竹客運五分埤公車站牌旁見面
      之司機乙○○於調查站調查時（見第一一八０號卷宗第十三頁以下）、檢察官
      偵查中（同卷第二十五頁）及本院訊問時（見本院卷宗第二十九頁以下）證述
      屬實，而三人所供述互核相符，足認被告二人上開自白之內容確與事實相符，
      是亦可認被告二人前開辯稱二月十四日雙方並未碰面等等，已有不實。
  ２、再被告丁○○○更陳稱「確有收受被告甲○○所交付之一千元，甲○○並請求
      我明天投他一票，我也會投給他」等情，並就收受一千元後該金錢之流向詳細
      交代清楚，陳稱「自甲○○處收受賄款一千元後，即前往桃園縣楊梅鎮親戚家
      ，本欲將上開一千元作為壓歲錢送給我哥哥之曾孫女，因被拒絕才自行拿該一
      千元到街上購買二斤豬肉及洗衣粉等民生用品」等情（見第一一八０號卷宗第
      十七頁背面），亦經證人即被告丁○○○之侄子李來發於調查站調查時證稱：
      「我姑姑至我家中見到我孫女即發紅包給她，但我太太卻要求她不能收姑婆的
      錢，乃將該紅包還給我姑姑」等語（見同卷宗第二十四頁背面）屬實，而就該
      金錢之流向亦互核一致。參酌被告丁○○○與被告甲○○二人並不熟識且無仇
      恨、利益衝突之情形，當無故意構陷被告甲○○並入自己於罪之理，其就被告
      甲○○交付一千元乃選舉紅包乙節供述不移，且被告二人並不熟識亦少有來往
      ，此據被告丁○○○於偵查中供述在卷，而被告二人更無金錢、借貸糾紛等情
      ，乃被告甲○○竟突於農會代表選舉前之敏感時刻至前開車站旁交付丁○○○
      現金一千元，依被告丁○○○供述上情以觀，該一千元應係選舉紅包，足可採
      信。被告丁○○○事後於本院辯稱並未拿一千元等等，及被告甲○○否認有交
      一千元予丁○○○等等，應屬事後卸責之詞，而不可採信。
  ３、又被告甲○○於致贈一千元賄款予丁○○○前，即正式參選登記公告為候選人
      前後，確曾有以給壓歲錢紅包每人一千元之方式（共計四千元），交付明知甲○○欲參選農會會員代表之清水里具農會會員資格者之丙○○等人，丙○○事
      後亦退還該金錢予甲○○之事實，已據丙○○於調查站調查時、檢察官偵查中
      （見第一一八０號卷宗第十三頁以下、第二十五頁以下）及本院訊問時（本院
      卷宗第二十九頁以下）結證甚明，參以丙○○亦證稱與被告甲○○不熟且也沒
      什麼往來，應無仇恨，當不致誣陷被告甲○○，證人丙○○之證詞足可採信，
      此外，被告甲○○於檢察官偵查中亦坦認「有交四千元予丙○○，事後丙○○
      有將該四千元退還給我太太」等情（見第一一八０號卷宗第三十七頁背面、第
      三十八頁背面），亦與證人丙○○所供互核相符，是被告事後辯稱未拿四千元
      給丙○○等等，顯係事後避就卸責之詞；再丙○○有於八十九年六、七月間受
      贈被告甲○○贈送之茶葉，而並無向被告購買茶葉情事，亦據丙○○證述詳細
      ，是被告甲○○辯稱錢是退還丙○○之前向其購買之茶葉錢，與丙○○所供已
      有所出入而有質疑，且倘若係退還之前向其購買之茶葉錢又何須將錢以紅包袋
      裝好再返還？被告之陳稱亦與常情有違，是被告之上開陳稱顯屬不實，據此更
      可證明被告甲○○於本件行賄前已有行賄行為之跡象。
二、論罪、科刑及緩刑與適用之法律：
（一）被告甲○○所為，係犯農會法第四十七條之一第一項第二款之罪；被告丁○○○所為，係犯同條項第一款之罪。
（二）按選舉乃民主政治最重要之表徵，其攸關一國政治良窳甚鉅，而賄選為敗壞選
      風之主要根源，審酌被告甲○○不思以合法方法競選，竟以賄賂之方式圖謀當
      選，破壞選舉之公平性及選舉文化與社會風氣，本應從重量處，惟念查獲賄選
      人數僅一人，情節非屬重大，及犯罪後先是坦認部分犯罪事實，既而全盤否認
      犯行等一切情狀，爰量處有期徒刑月，並諭知易科罰金之折算標準。又審酌
      被告丁○○○收受賄賂，助長買票風氣，惟念其素無前科，品行尚佳，因貪圖
      小利而罹本件犯行，犯後於調查站調查時、檢察官偵查中已坦承犯行及其犯罪
      所生危害等一切情狀，量處有期徒刑二月，並諭知易科罰金之折算標準。
（三）而被告丁○○○前未曾受有期刑以上刑之宣告，有臺灣高等法院被告全國前案
      紀錄表及臺灣新竹地方法院檢察署刑案資料查註紀錄表各一紙在卷可參，因一
      時短於思慮，致觸犯本件犯行，且被告丁○○○已高齡七十六歲，歷經此次偵
      審程序教訓後，當已深知警惕，信無再犯之虞，本院認為前開對其所宣告之刑
      ，以暫不執行為適當，併予宣告緩刑貳年，以勵自新。
（四）被告丁○○○收受之財物一千元，應依農會法第四十七條之一第二項規定併宣
      告沒收之。如全部或一部不能沒收時，追徵其價額。
三、依刑事訴訟法第二百九十九條第一項前段，農會法第四十七條之一第一項第一款
    、第二款、第二項，刑法第十一條、第四十一條第一項、第七十四條第一款，罰
    金罰鍰提高標準條例第二條，判決如主文。
中      華      民      國    九十      年     十二     月      七      日
                                  法  官  馮  俊  郎
右正本證明與原本無異。
如不服本判決，應於判決送達後十日內向本院提出上訴狀（應附繕本），上訴於臺灣
高等法院。
                                   書記官  鄭  姿  萍
中      華      民      國    九十      年     十二     月      七      日
附錄本案論罪科刑實體法條全文：
農會法第四十七條之一第一項第一款、第二款：
農會之選舉有左列行為之一者，處三年以下有期徒刑，得併科三萬元以下罰金：
一、有選舉權之人，要求、期約或收受財物或其他不正利益，而許以不行使其選舉權
    或為一定之行使者。
二、對於有選舉權之人，行求、期約或交付財物或其他不正利益，而約其不行使選舉
    權或為一定之行使者。


司法院資訊處製作；財團法人民間司法改革基金會備份。
